【裁判字號】    89,自,20
【裁判日期】    890714
【裁判案由】    背信
【裁判全文】
臺灣花蓮地方法院刑事判決                            八十九年度自字第二號
    自  訴  人  乙○○
    被      告  甲○○○股份有限公司
    兼  右一人
    代  表  人  丙○○
右列被告等因背信等案件，經自訴人提起自訴，本院判決如左：
    主  文
丙○○無罪。
被告甲○○○股份有限公司部分自訴不受理。
    理  由
甲、自訴意旨略以：自訴人乙○○於民國（以下同）八十六年十月間與被告丙○○負
    責經營之甲○○○股份有限公司（以下簡稱國冊公司）簽訂中山別墅委託銷售契
    約，由被告國冊公司將其興建位於花蓮市國福社區之「溫莎小鎮」三十二戶透天
    別墅委託自訴人銷售。及至銷售完畢止伊應得報酬新台幣（下同）一百二十七萬
    五千元，被告丙○○遂於同八十七年二月底簽發發票人為被告國冊公司、付款人
    為台北市第一信用合作社古亭分社、帳號0000000號、發票日八十七年四
    月三十日、金額五十三萬零七百二十四元之支票一紙（以下簡稱系爭支票）作為
    報酬給付，詎被告丙○○竟於發票日屆至前之同年四月二十日左右至銀行惡意更
    改印鑑致系爭支票未能兌現，經自訴人一再與被告丙○○溝通均無所獲，並數度
    惡言相向，且捏造不實之指控，自訴人迫於無奈，遂於八十七年七月間向貴院花
    蓮簡易庭訴請被告國冊公司給付系爭支票票款（本院八十七年度花簡字第一九二
    號，以下簡稱系爭支票案），被告丙○○為遲滯訴訟，又捏造自訴人侵占及背信
    之事實於八十七年七月二十一日向貴院刑事庭提起刑事自訴（本院八十七年度自
    字第四十號，以下簡稱自訴案），幸經貴院刑事庭依法判決自訴人無罪還其清白
    ，後貴院花蓮簡易庭又於八十八年十一月間依法判決命被告國冊公司給付四十二
    萬零七百二十四元及法定遲延利息，嗣經上訴，貴院民事合議庭又以八十八年度
    簡上字第十七號（以下簡稱系爭支票上訴案）判命被告國冊公司給付三十二萬零
    七百二十四元及法定利息確定，然被告丙○○及國冊公司竟拒絕依民事確定判決
    給付上揭金額。綜觀被告等前揭一再違背契約內容之作為，顯然其等於與自訴人
    訂約之初即有日後不論房屋銷售情形如何均不擬給付分文予自訴人之企圖，又被
    告丙○○、國冊公司二人於前揭民刑訴訟中一再聲稱自訴人收受回扣、侵占購屋
    價款，亦已侵害自訴人之名譽。因認被告丙○○及國冊公司涉犯刑法詐欺及誹謗
    罪名云云。
乙、無罪部分：
一、本件自訴人於書狀上係載稱被告等涉犯背信罪名，然依自訴人分別以書狀及言詞
    所為關於事實上之陳述意旨而為觀察，自訴人應係指被告等涉犯刑法第三百三十
    九條第一項之詐欺犯行，合先敘明。
二、被告丙○○經傳喚未到庭，而自訴人認被告丙○○涉犯右揭罪名，無非以被告丙
    ○○代表國冊公司與自訴人訂約於先，但始終拒絕依約給付代銷房屋之報酬於後
    ，並於訴訟中一再誣指自訴人收受回扣侵占屋款等情，為其論據。
三、按自訴人之指訴，係以使被告受刑事訴追為目的，是其陳述是否與事實相符，仍
    應調查其他證據以資審認，最高法院五十二年台上字第一三００號判例意旨足資
    參照。經查被告國冊公司於銷售前述「溫莎小鎮」房屋之過程中，曾發生案外人
    即銷售人員高全祿、杭惠屏向承買房屋之羅雅文、黃美燕侵占價金共十一萬元之
    事實，此經本院調閱前揭自訴案卷查證屬實。而依自訴人與被告國冊公司所訂委
    託銷售契約書第二條規定：自簽約日起乙方（即自訴人）可先行銷售，銷售之房
    屋仍視為原告之業績，在此期間內甲方（即被告國冊公司）所銷售之房屋均視為
    自訴人之業績；第五條規定：被告國冊公司委託原告全權負責廣告、銷售、市場
    調查及業務計畫諸般事宜，被告國冊公司所提供之資料，不得有所欺瞞，雙方應
    以誠信原則為之；第六條規定廣告費用及人事薪資、企劃費用由被告國冊公司負
    擔，自訴人負責企劃及業務執行，銷售獎金由自訴人負擔。足認銷售人員之雇用
    、訓練以及管理考核之權限均屬自訴人，而被告丙○○所經營之國冊公司僅依契
    約第六條之規定支付其等薪資耳。自訴人復於系爭支票案中自承「銷售人員均由
    原告( 即本案自訴人）推薦，經被告公司同意，薪資均由被告公司（即國冊公司
    ）支付」等語（系爭支票案八十七年七月廿三日言詞辯論筆錄），被告丙○○心
    生自訴人亦為高全祿、杭惠屏之共同行為人之推測，不能認為全無道理，此為本
    院承審前揭系爭支票案職務上已知之事實。再被告丙○○另於前揭民刑事訴訟中
    指訴自訴人收取回扣乙節，雖於該等民刑案件中均無自訴人收取回扣之確切證據
    ，但被告丙○○於上開民刑訴訟中，均提出之估價單、發票、布旗發包申請單、
    國冊公司請款單影本等書證（參見系爭支票案第二十四至二十七頁；自訴案第三
    至六頁），且證人即上述布旗發包申請單製作人李守華於自訴案中亦到庭證稱八
    十七年報價之時是指一般紅布條，原來做的是八個顏色價格當然不一樣等語（參
    見自訴案第三十五頁）；自訴人於系爭支票案中亦承認上述單據所載廣告確有四
    百餘片看板尚未懸掛等語（參見系爭支票案第三十一頁）；再系爭支票案卷第二
    十七頁所附國冊公司請款單上確有被告丙○○批示「全祿會簽」，然未見案外人
    高全祿受命會簽之字跡。上述諸多易使被告丙○○引發懷疑之事證若再佐以受自
    訴人指揮監督之案外人高全祿等侵占購屋價金乙節，被告丙○○懷疑自訴人職務
    上之操守雖可能與事實不相符合，但亦非不合理之推測。而被告丙○○既認自訴
    人有共謀侵占房屋價款及收取回扣之嫌，其於系爭支票發票日屆至前變更印鑑以
    圖拒付票款，並於訴訟中力主其拒付票款之合法性理由，於其主觀上應屬民事拒
    絕付款之正當手段，自難據此推測被告丙○○於定約之初即有施詐術之意思。至
    於被告丙○○於系爭支票上訴案判決確定後猶未依判決之命給付部分票款予自訴
    人，應屬民事強制執行層面之問題，同難據為認定其有詐欺之犯意與犯行。再按
    刑法第三百十條第一項之誹謗罪，係以意圖散布於眾，而指摘或傳述足以毀損他
    人名譽之事為成立要件，是行為人必須基於散布於眾之意圖且有誹謗之故意，始
    足當之；又訴訟當事人於法院公開法庭審理為言詞辯論時，依刑事訴訟法第二百
    八十九條規定審判長於調查證據完畢後應命檢察官（在自訴案件依同法第三百二
    十九條規定應為自訴人）、被告、辯護人就事實及法律辯論之，亦即如事實之調
    查及法律之適用，陳述意見，以各盡其攻擊及防禦之方法；在民事訴訟之言詞辯
    論，亦應以當事人聲明應受裁判之事項為始，及應就訴訟關係為事實上及法律上
    之陳述，並應於聲明之範圍內為之，民事訴訟法第一百九十二條、第一百九十三
    條第一項及第四百四十五條第一項分別定有明文。可見訴訟當事人在為訴訟行為
    之言詞辯論程序進行中就該事（案）件之爭點所為事實上主張之攻擊防禦方法，
    縱未經事實法院所採納，亦不能認為係出於散布於眾之意圖而為指摘，最高法院
    七十七年度台非字第七００號判決意旨足資參照。準此，本件被告丙○○於前揭
    民刑事案件中指摘自訴人涉有侵占及背信之行為，雖經本院刑事庭及花蓮簡易庭
    以未為適切之證明而未採為認定之事實，但被告丙○○既有上述對於自訴人執行
    職務瑕疵之合理懷疑，其於訴訟中對於自訴人為前揭指摘，自難認為有散佈於眾
    之意圖，其行為與誹謗罪之構成要件尚屬有間。此外，復查無任何積極證據足資
    證明被告丙○○涉嫌犯罪，其被訴之犯罪尚屬不能證明，依法即應為其無罪判決
    之諭知。
丙、自訴不受理之部分：
一、按法人為刑事被告；除有明文規定外，在實體上不認其有犯罪能力，在程序上不
    認其有當事人能力，故以法人為被告而起訴，即屬違背規定，應為不受理之判決
    ，最高法院五十四年台上字第一八九四號著有判例。
二、本件被告國冊公司為公司組織之法人，並非自然人，而自訴人所訴之犯罪行為，
    法律上又無對於法人處罰之特別規定，在程序法上自亦無當事人能力，自訴人對
    之提起自訴，即有未合，依上開說明，自應為不受理之判決。
丁、被告丙○○、國冊公司均經合法傳喚無正當理由不到庭，本院認係應諭知無罪及
    不受理之案件，故不待其陳述逕行判決，併此說明。
據上論斷，應依刑事訴訟法第三百四十三條、第三百零一條第一項、第三百零三條第
一款、第三百零六條、第三百零七條，判決如主文。
中      華      民      國    八十九    年      六      月    二十九    日
                              臺灣花蓮地方法院刑二庭
                                  法  官  陳  欽  賢
右正本證明與原本無異。
如對本判決不服，應於送達後十日內，向本院提出上訴狀。（應抄附繕本）告訴人或
被害人如對於本判決不服者，應具備理由請求檢察官上訴，其上訴期間之計算係以檢
察官收受判決正本之日期為準。
                                  法院書記官
中      華      民      國    八十九    年      七     月     十四      日


司法院資訊處製作；財團法人民間司法改革基金會備份。
